---
title: "¡Nos vamos a Noruega!"
author:
  - Gema Fernández-Avilés (Gema.FAviles@uclm.es)
  - Isidro Hidalgo (Isidro.Hidalgo@uclm.es)
format:
  html:
    theme: cerulean
    highlight-style: ayu-mirage
    self-contained: true
    lang: es
    date: 01/16/2025
    date-format: long
    embed-resources: true
    toc-title: Summary
    toc: true
    number-sections: true
    preview-links: auto
    code-link: true
    code-fold: true
number-sections: true
execute:
  echo: true
  eval: true
  output: true
  include: true
  freeze: auto
  fig-height: 5
  warning: false
  comment: "#>"
  code-line-numbers: true
  code-copy: true
  code-overflow: scroll
  code-fold: true
---

::: {.callout-note}
Los datos que se utilizan en esta historia están disponibles en el repositorio GitHub "From data to viz": https://github.com/holtzy/data_to_viz.
:::

# ¡Nos vamos a Noruega!

Mi jefe quiere que le haga un análisis exploratorio (eso dice, pero siempre quiere gráficos guays con conclusiones interesantes...) de unos datos demográficos por países. Lo peor es que quiere que le acompañe a Noruega, que hay un workshop "fantástico" [sic]...

Con el frío que hace ahora en Noruega... Pero este hombre, ¿por qué no elige estas cosas con más criterio y nos vamos a Hawai? ¡Por ejemplo!

# Entender el contexto

::: {.callout-tip}

## Cómo definir el propósito y la audiencia de tu análisis

En este caso, puesto que lo que me pide el jefe es un análisis exploratorio, se trata simplemente de encontrar relaciones interesantes entre variables, mirar su evolución, por si se ven cosas interesantes, y preparar gráficos que vayan al grano, como ya sabemos hacer... ¡Que para algo sirven los cursos de la UCLM!
:::

```{r}
#| code-summary: Lectura de paquetes necesarios

library(tidyverse)
library(GGally)
library(NbClust)
library(igraph)
library(factoextra)
library(corrplot)
library(explore)
```


```{r}
#| code-summary: Lectura de datos formato `csv` en local desde la carpeta `data`
demog_data <- read.table("data/multivariate.csv", header = T, sep = ";")
```

```{r}
#| code-summary: Lectura de datos formato `csv` directamente desde la web
demog_data <- read.table("https://raw.githubusercontent.com/holtzy/data_to_viz/master/Example_dataset/multivariate.csv", header = T, sep = ";")
```

```{r}
#| code-summary: Estilo de código. Cambio los puntos por guiones 
colnames(demog_data) <- gsub("\\.", "_", colnames(demog_data))
colnames(demog_data)
```


```{r}
#| code-summary: Renombra la 9 variable eliminando el último guión
names(demog_data)[9] <- "Population_aged_65"
```


```{r}
#| code-summary: Primera vista de los datos
head(demog_data, 3)
```

::: {.callout-important title="Tu turno"}
Completa las partes del código señaladas por `_____` o `xxxxx` para obtener el resultado propuesto. ¿Te acuerdas de las funciones para explorar todas las variables a la vez?
:::

```{r}
#| code-summary: Exploración básica
#| eval: false

demog_data |> xxxxxxx_all()
```

```{r}
#| echo: false

demog_data |> explore_all()
```

```{r}
#| code-summary: Resumen
#| echo: false

summary(demog_data)
```

```{r}
#| eval: false

xxxxxxx(demog_data)
```

# Elegir una visualización adecuada

::: {.callout-tip}
## Selección de gráficos y visualizaciones que mejor representen tus datos.
:::

## Matriz diagramas de dispersión (*scatterplot matrix*)

Podemos comenzar por una matriz de puntos de las variables cuantitativas. El paquete `GGally` ofrece una visualización muy elaborada para un primer vistazo con la función `ggpairs()`...

::: {.callout-tip}
## Cuidado: solo variables cuantitativas.
:::

```{r}
#| code-summary: Selecciona las variables cuantitativas

demo_cuanti <- demog_data |>
   select(Pop, Birth_rate, Mortality_rate, Life_expectancy,
          Infant_mortality, Children_per_woman,  Growth_rate,
          Population_aged_65) |>
   na.omit()
```


```{r}
#| code-summary: Matriz de correlaciones y diagramas de dispersión
demo_cuanti |> 
   ggpairs(progress = FALSE)
```

Hay muchas asociaciones interesantes entre diferentes variables. Aquí ya vemos mucha tela que cortar. Por no extendernos, analizaremos una de las relaciones más adelante. Pero primero, es muy interesante ver la matriz de correlaciones que, aunque con `ggpairs()` teníamos ya una primera impresión, el paquete `corrplot` nos ofrece una visualización ideal con la función `corrplot.mixed()`:

## Matriz de correlaciones

```{r}
#| code-summary: Matriz de correlaciones 
demo_cuanti |> 
  cor() |> 
  corrplot.mixed( order = 'AOE')
```

## Gráfico de puntos entre o scatterplot `Growth_rate` y `Life_expectancy`

Como ejemplo, vamos a ver la relación entre la esperanza de vida y la tasa de crecimiento, que ya hemos visto que existe. Empecemos con un gráfico de puntos...

::: {.callout-important title="Tu turno"}
Completa las partes del código señaladas por `_____` o `xxxxx` para obtener el resultado propuesto. ¿Te acuerdas de la función de `ggplot2` para una capa de puntos?
:::

```{r}
#| code-summary: Diagrama de dispersión
#| eval: false

demog_data  |>
  ggplot(aes(x = Growth_rate, y = Life_expectancy)) +
  geom_xxxxx) +
  labs(title = "Esperanza de vida vs. Tasa de crecimiento",
       x = "Tasa de crecimiento",
       y = "Esperanza de vida") +
  theme_minimal()
```


```{r}
#| code-summary: Diagrama de dispersión
#| echo: false

demog_data  |>
  ggplot(aes(x = Growth_rate, y = Life_expectancy)) +
  geom_point() +
  labs(title = "Esperanza de vida vs. Tasa de crecimiento",
       x = "Tasa de crecimiento",
       y = "Esperanza de vida") +
  theme_minimal()
```

```{r}
#| code-summary: Hexbin plot

demog_data  |>
  ggplot(aes(x = Growth_rate, y = Life_expectancy)) +
  geom_hex() +
  labs(title = "Esperanza de vida vs. Tasa de crecimiento",
       x = "Tasa de crecimiento",
       y = "Esperanza de vida") +
  theme_minimal()
```


# Eliminar el desorden. Enfocar la atención

En el gráfico anterior no se ve casi nada... solo una ligera tendencia parabólica, pero no sabemos nada de los puntos, ese gráfico aporta poco.

¿Qué herramientas tenemos a nuestro alcance para poner el foco sobre lo que nos interesa? Aquí podemos usar la estética y las facetas, para separar los puntos y dar más información a través de la visualización. Veamos...

## Herramienta 1: la estética

```{r}
#| code-summary: Diagrama de dispersión mejorado por estética

demog_data  |>
  ggplot(aes(x = Growth_rate, y = Life_expectancy, size = Pop,
             color = Continent)) +
  geom_point(alpha=0.5) +
  scale_size(range = c(.1, 20)) +
  labs(title = "De Europa a Norteamérica, Oceanía, Sudamérica y África, a través de Asia",
       x = "Tasa de crecimiento",
       y = "Esperanza de vida") +
  theme_minimal() +
  theme(axis.title.x = element_text(hjust = 0),
        axis.title.y = element_text(hjust = 1))
```

Estamos usando **dos variables para enfocar la atención aportando información: el tamaño del país y el continente**. Solo con eso vemos enseguida por donde van los tiros: la mayor parte de los países de Europa tienen gran esperanza de vida y crecimiento moderado. Por el contrario, Sudamérica tiene tasas de crecimiento muy elevadas (son países en fases de expansión económica) y una menor esperanza de vida, a falta de consolidar sanidad y otros servicios en general.

También somos capaces de identificar China e India rápidamente, por su tamaño, y Japón arriba a la izquierda por su tamaño medio-grande y enorme esperanza de vida.

Sin embargo, hay colores muy parecidos, que exigen demasiada atención. Podemos usar la siguiente herramienta...

## Herramienta 2: facetas

Otra forma de eliminar el desorden y enfocar la atención es usar facetas, separando el gráfico según una o más variables interesantes. En este caso usamos solo el continente:

```{r}
#| code-summary:  Diagrama de dispersión mejorado por facetas

demog_scatter <- ggplot(data = demog_data, # data
              aes(x = Growth_rate, y = Life_expectancy, colour = Continent)) + #aesthetics
    geom_point(alpha = 0.5) + #geometries
    facet_wrap(~ Continent, scales = "free") + #facets
    labs(title = "Life expectancy at birth vs. Per capita GDP", 
         x = "Growth_rate", y = "Life_expectancy", colour = "Continent") + #labels
    theme_light() #themes

demog_scatter 
```

::: {#exr-1}
¿Qué problema podría tener este gráfico?
:::

::: {.callout-tip}
## Pista

¡fijaos en los ejes!
:::

Exacto: las escalas. Pero hemos dicho "podría", no que tenga un problema en sí. Cuando nuestra intención es mirar dentro de cada faceta para ver la relación entre las variables, es posible que nos interese dejarlo como está.

Pero muchas veces es muy importante, cuando usamos facetas, que podamos comparar los diferentes grupos entre sí. En este caso, es imprescindible usar la misma escala en todas las facetas. Para ello, hay que especificar los límites de las escalas de los ejes.

¿Existe una forma fácil de saber cuáles poner? Claro, con un `summary()` de las variables, tal como indicamos a continuación, vemos rápidamente el valor mínimo y máximo de las variables que nos interesan:

```{r}
#| code-summary: Mejoramos la escala para comparar facetas

summary(demog_data$Life_expectancy)
summary(demog_data$Growth_rate)

demog_scatter_escala <- ggplot(data = demog_data,
                               aes(x = Growth_rate,
                                   y = Life_expectancy,
                                   colour = Continent)) +
  geom_point(alpha = 0.5) +
  facet_wrap(~ Continent, scales = "free") +
  labs(title = "Esperanza de vida respecto al PIB per capita",
       x = "Tasa de crecimiento", y = "Esperanza de vida",
       colour = "Continent") +
  scale_x_continuous(limits = c(-10, 45)) +
  scale_y_continuous(limits = c(45, 85)) +
  theme_light()

demog_scatter_escala 
```

## Linea de suavizado

A veces, si hay una tendencia evidente, es conveniente usar una línea de suavizado que la identifique. En este caso, no está nada clara, por lo que la podemos omitir. Y aquí sí es interesante dejar libre la escala, para maximizar la visualización de la tendencia, que es lo que nos interesa:

::: {.callout-important title="Tu turno"}
Completa las partes del código señaladas por `_____` o `xxxxx` para obtener el resultado propuesto. ¿Qué objeto tienes que incluir sobre el que añadir la línea de tendencia?
:::

```{r}
#| code-summary: Añadimos línea de suavizado
#| eval: false

______ + geom_smooth(method = NULL, se = TRUE) 
```

```{r}
#| code-summary: Añadimos línea de suavizado
#| echo: false

demog_scatter + geom_smooth(method = NULL, se = TRUE) 
```



<!-- ## Técnicas de segmentación: -->

<!-- ### Cluster jerarquizado -->

<!-- Una forma de usar las variables en el análisis exploratorio es agrupar los registros haciendo segmentación. Los clusters se prestan a visualizaciones muy sofisticadas, pero hay que tener cuidado de simplificarlas, porque si no el desorden puede estropear el mensaje. Veamos qué podemos hacer... -->

<!-- ```{r} -->
<!-- #| code-summary: preparamos los datos para el clúster -->

<!-- cluster_data <- demog_data |> -->
<!--   select(Country) |> # añade esta variable a las cuantitativas -->
<!--   cbind(demo_cuanti) |> -->
<!--   column_to_rownames(var = "Country") -->

<!-- head(cluster_data) -->
<!-- ``` -->

<!-- Ahora ya podemos empezar la segmentación. Lo primero es estandarizar las variables para impedir que las de mayor rango (distancia entre mínimo y máximo) acaparen demasiado protagonismo... -->

<!-- ```{r} -->
<!-- #| code-summary: estandarizamos y calculamos las distancias -->

<!-- cluster_data_stand <- scale(cluster_data) -->
<!-- d_euclidea <- get_dist(x = cluster_data_stand, -->
<!--                        method = "euclidea") -->
<!-- fviz_dist(dist.obj = d_euclidea, lab_size = 5) -->
<!-- ``` -->

<!-- Se aprecian agrupaciones entre países, pero... -->

<!-- ::: {#exr-1} -->
<!-- ...aquí se ve muy poco, de tanta información que hay... ¿qué variable es la culpable? -->
<!-- ::: -->

<!-- Aquí conviene hacerse una pregunta: ¿es suficiente agrupar los países por la variable `Group`, que va asociada a la ubicación del país? Si es así, calculamos las medias de las variables por grupo y simplificamos mucho la visualización. Si es imprescindible usar el país, hay que apechugar, porque no hay forma de evitar más de 200 registros... -->

<!-- ```{r} -->
<!-- #| code-summary: probamos la segmentación por grupos de países -->

<!-- cluster_data_group <- demog_data |> -->
<!--   select(Group) |> # añade esta variable a las cuantitativas -->
<!--   cbind(demo_cuanti) |> -->
<!--   group_by(Group) |> -->
<!--   mutate(across(where(is.numeric), mean)) |> -->
<!--   unique() -->

<!-- cluster_data_group <- data.frame(cluster_data_group, -->
<!--                                  row.names = 1) -->

<!-- cluster_data_group_stand <- scale(cluster_data_group) -->
<!-- d_euclidea_group <- get_dist(x = cluster_data_group_stand, -->
<!--                        method = "euclidea") -->
<!-- fviz_dist(dist.obj = d_euclidea_group, lab_size = 5) -->
<!-- ``` -->

<!-- El resultado es mucho más claro pero, lógicamente, a costa de perder información. En este caso, probablemente se pueda hacer un filtrado de países por grupo, descartando los que nos interesan menos; o centrarnos en una zona geográfica que nos interese más. -->

<!-- ```{r} -->
<!-- #| code-summary: estimación del k óptimo -->

<!-- set.seed(2025) -->

<!-- num_cluster <- NbClust(cluster_data_stand, distance = "euclidean", method = "ward.D2", min.nc = 2, max.nc = 10) -->

<!-- num_cluster$Best.nc -->
<!-- head(num_cluster$Best.partition) -->
<!-- table(num_cluster$Best.partition) -->
<!-- ``` -->

<!-- El codo del gráfico se sitúa en k = 6, por lo que usaremos una segmentación de 6 grupos. -->

<!-- ```{r} -->
<!-- hc_ward <- hcut(cluster_data_stand , k = 6, hc_method = "ward.D2") -->
<!-- fviz_dend(hc_ward, cex = 0.5, k = 6, main = "Cluster jerárquico simple") -->
<!-- ``` -->
<!-- Ya lo habíamos advertido: cuando usamos segmentaciones, normalmente tenemos muchos registros que clasificar. La principal consecuencia es que es inevitable el exceso de información. ¿Lo podemos mejorar? Hay a quien le gustan los gráficos de segmentación circulares. Si es tu caso, esta es una forma de conseguirlo, pero desde el punto de vista de la visualización no creemos que mejore la interpretabilidad de la información: -->

<!-- ```{r} -->
<!-- set.seed(5665) -->
<!-- hc_ward <- hcut(cluster_data_stand, k = 6, hc_method = "ward.D2") -->
<!-- fviz_dend(x = hc_ward, k = 6, type = "circular", cex=0.5) -->
<!-- ``` -->

<!-- ### K-means -->

<!-- El paquete `factoextra` ofrece la función `eclust`, que nos permite visualizar un k-means instantáneamente. -->

<!-- ```{r} -->
<!-- set.seed(123) -->
<!-- eclust(cluster_data_stand, "kmeans", k = 6) -->
<!-- ``` -->

<!-- Volvemos a tener el mismo problema: las etiquetas de 201 países son demasiada información para presentarla gráficamente. -->

# Contar una historia

::: {.callout-tip}
## Cómo narrar una historia convincente con tus datos.

Hemos visto el **planteamiento**, en el que proporcionamos el contexto: trabajamos para un jefe que nos ha pedido algo muy concreto: un análisis exploratorio (y sabemos que lo quiere con conclusiones)...

El análisis exploratorio podemos usarlo para ir introduciendo la **trama**, donde vemos enseguida relaciones interesantes entre algunas parejas de variables... Solo hemos analizado la esperanza de vida al nacer respecto a la tasa de crecimiento, pero en la matriz de puntos hemos visto muchas, por lo que el jefe estará feliz.

La segmentación también nos ha proporcionado agrupaciones de países, aunque visualmente son difíciles de interpretar, por lo que lo más lógico sería seleccionar un conjunto de países de interés, que consiga un análisis (y su visualización) más interesante.

Como siempre, lo más importante es el **desenlace**, donde le estamos dando a nuestro jefe las claves que necesita:

-   La matriz de puntos es vital, si nuestro superior está habituado al análisis, porque **se aprecia un número importante de relaciones claras entre variables**.

-   En cada variable **podemos usar la estética y las facetas para potenciar la visualización**, determinando las variables que suministran información en las relaciones encontradas.

Finalmente, hemos visto que, cuando tenemos un número elevado de información, tenemos que adoptar una decisión equilibrada entre la información que suministramos en nuestros gráficos y nuestra habilidad para eliminar el desorden y enfocar la mirada del espectador a lo que nos interesa más. Para el caso que nos ocupa, podemos:

-   Usar la agrupación previa por zonas geográficas, como hemos hecho antes.

-   Restringir la visualización a una zona geográfica concreta.

-   Filtrar determinados países para quedarnos con los que nos interesa comparar.

-   Directamente usar una tabla, relacionando todos los países de interés.
:::

# Para pensar:

::: {.callout}
A veces no tenemos más remedio que proporcionar una visualización con mucha información, si ésta es clave para nuestro propósito.
:::
