---
title: "Misterio en la Ciudad Imperial"
author:
  - Gema Fernández-Avilés (Gema.FAviles@uclm.es)
  - Isidro Hidalgo (Isidro.Hidalgo@uclm.es)
format:
  html:
    theme: cerulean
    highlight-style: ayu-mirage
    self-contained: true
    lang: es
    date: 01/20/2025
    date-format: long
    embed-resources: true
    toc-title: Summary
    toc: true
    number-sections: true
    preview-links: auto
    code-link: true
    code-fold: true
number-sections: true
execute:
  echo: true
  eval: true
  output: true
  include: true
  freeze: auto
  fig-height: 5
  warning: false
  comment: "#>"
  code-line-numbers: true
  code-copy: true
  code-overflow: scroll
  code-fold: true
---

# Misterio en la Ciudad Imperial

Se sospecha que un individuo está traficando con libros fotocopiados en la ciudad de Toledo. Para determinar qué está pasando, se ha obtenido información de las antenas de telefonía a las que se ha conectado su teléfono móvil, así como los mensajes que ha enviado y recibido.

El caso es que el científico de datos de la Policía Local está recuperándose de una operación de hernia discal, y el Jefe de la Policía ha acudido a la UCLM para que los alumnos del curso "Storytelling visual con R" le solucionen la papeleta, ya que dice [sic] "que no hay nadie mejor que ellos para esto".

# Entender el contexto

::: {.callout-tip}

## Cómo definir el propósito y la audiencia de tu análisis

Aquí se trata de pillar al caco y obtener alguna evidencia de su delito. ¿Cómo lo podemos hacer? Con la información georreferenciada podemos ver por dónde ha estado. Con sus mensajes podemos ver quién se relaciona con él y montar alguna nube de palabras que lo delate... pues venga, sin más pérdida de tiempo... ¡A por él!
:::

```{r}
#| code-summary: Configuración inicial y datos

library(tidyverse)      # Para manipular los datos
library(leaflet)        # Para crear mapas interactivos
library(leaflet.extras) # Para crear extesiones en mapas interactivos
library(gstat)          # Para realizar interpolaciones espaciales
library(raster)         # Para trabajar con datos raster
library(igraph)         # Para trabajar con grafos
library(tm)             # Para trabajar con texto
library(wordcloud)      # Para crear nubes de palabras

antennas <- read_csv("data/book_antennas.csv")
connections <- read_csv("data/book_connections.csv")
messages <- read_csv("data/book_messages.csv")
```

# Análisis exploratorio inicial

¿Qué tipo de datos tenemos? ¿Cómo son las variables?

::: {.callout-important title="Tu turno"}
Completa las partes del código señaladas por `xxxxx` para obtener el resultado propuesto.
:::

```{r}
#| eval: false

xxxx(antennas)
xxxx(connections)
xxxx(messages)
```

```{r}
#| echo: false

head(antennas)
head(connections)
head(messages)
```

## Geolocalización de las antenas y las conexiones del movil objeto de interés

```{r}
leaflet() |>
  addTiles() |>
  addCircleMarkers(data = antennas, ~longitude, ~latitude, 
                   color = "red", radius = ~ intensity / 10, 
                   label = ~ paste("Antena", antenna_id)) |>
  addCircleMarkers(data = connections, ~longitude, ~latitude, 
                   color = "blue", radius = ~ intensity / 10, 
                   label = ~ paste("Conexión", connection_id))
```

Ay, qué papelón vamos a hacer... ¡Que el comercio se está produciendo en el entorno de la Facultad de Ciencias Jurídicas y Sociales!

## Análisis espacial de la intensidad de las antenas. Localización y tipo de variable.

::: {.callout-important title="Tu turno"}
Completa las partes del código señaladas por `xxxxx` para obtener el resultado propuesto.
:::

```{r}
#| eval: false

leaflet() |>
  xxxxx() |>
  addCircleMarkers(data = antennas, ~longitude, ~latitude, 
                   color = "red", radius = ~ intensity / 5, 
                   label = ~ paste("Antena", antenna_id))
```

```{r}
#| echo: false

leaflet() |>
  addTiles() |>
  addCircleMarkers(data = antennas, ~longitude, ~latitude, 
                   color = "red", radius = ~ intensity / 5, 
                   label = ~ paste("Antena", antenna_id))
```

Si hacemos un mapa de cobertura de las antenas, podemos hacer interpolación de su intensidad para representar la cobertura de cada una de ellas. 

```{r}
#| code-summary: mapa de cobertura de antenas

# Crear un objeto SpatialPointsDataFrame
coordinates(antennas) <- ~ longitude + latitude

# Definir la proyección (WGS84)
proj4string(antennas) <- CRS("+proj=longlat +datum=WGS84")

# Crear una cuadrícula para la interpolación
grd <- as.data.frame(spsample(antennas, "regular", n = 50000))
coordinates(grd) <- ~ x1 + x2 # (x + y)
gridded(grd) <- TRUE
proj4string(grd) <- proj4string(antennas)

# Realizar la interpolación IDW
idw <- idw(intensity ~ 1, antennas, grd)

# Convertir el resultado a un objeto raster para la visualización
r <- raster(idw)

# Cargo los datos porque he sobreescrito el objeto antennas
antennas <- read_csv("data/book_antennas.csv")

# superponer la interpolación llamada r en el mapa leaflet
leaflet() |>
  addTiles() |>
  addRasterImage(r, colors = terrain.colors(10), opacity = 0.8) |>
  addCircleMarkers(data = antennas, ~longitude, ~latitude, 
                   color = "red", radius = ~ intensity / 5, 
                   label = ~ paste("Antena", antenna_id)) # |>

```

# ¿Con quién se relaciona el sospechoso? Los grafos

El Jefe de la Policía Local nos ha dicho que es conocido con el pseudónimo de **Laplace**. Si pudiéramos montar un grafo de relaciones quizá podríamos sacar alguna conclusión...

::: {.callout-important title="Tu turno"}
Completa las partes del código señaladas por `xxxxx` para obtener el resultado propuesto. ¿Qué paquete se usa para especificar la función select()?
:::

```{r}
#| eval: false

graph_data <- messages |>
  xxxxx::select(sender, receiver) |>
  graph_from_data_frame(directed = TRUE)

plot(graph_data, 
     vertex.size = 10, 
     vertex.label.cex = 0.8, 
     edge.arrow.size = 0.5)
```

```{r}
#| code-summary: grafo de relaciones entre actores
#| echo: false

graph_data <- messages |>
  dplyr::select(sender, receiver) |>
  graph_from_data_frame(directed = TRUE)

plot(graph_data, 
     vertex.size = 10, 
     vertex.label.cex = 0.8, 
     edge.arrow.size = 0.5)
```

¿Y si mejoramos el grafo teniendo en cuenta la centralizada del nodo, es decir, la importancia de cada actor?

```{r}
#| code-summary: grafo con la importancia de cada actor

plot(graph_data, 
     vertex.size = degree(graph_data), 
     vertex.label.cex = 0.8, 
     edge.arrow.size = 0.5)
```

Pues cuidado, porque aquí hay una red entera de comercio de libros, por lo que el Jefe de Policía ya puede empezar a planificar un operativo bastante mayor del que probablemente pensaba hacer inicialmente. Si supiera Laplace que por su culpa se va a levantar una liebre tan grande, y van a pillar a muchos de sus colegas...

# ¿De qué habla Laplace en sus mensajes de texto con el teléfono móvil? Las nuebes de palabras (wordclouds)

```{r}
#| code-summary: Preparación del texto

corpus <- Corpus(VectorSource(messages$message))
corpus <- tm_map(corpus, content_transformer(tolower))
corpus <- tm_map(corpus, removePunctuation)
corpus <- tm_map(corpus, removeNumbers)
corpus <- tm_map(corpus, removeWords, stopwords("spanish"))
corpus <- tm_map(corpus, stripWhitespace)

dtm <- TermDocumentMatrix(corpus)
matrix <- as.matrix(dtm)
words <- sort(rowSums(matrix), decreasing = TRUE)
df <- data.frame(word = names(words), freq = words)
```

```{r}
#| code-summary: nube de palabras

wordcloud(words = df$word, 
          freq = df$freq, 
          min.freq = 1, 
          random.order = FALSE, 
          colors = brewer.pal(8, "Dark2")
          )
```

Una vez visualizada la nube de palabras está claro que la temática son los libros, destacando otras palabras como "¿cuántos?", "necesitas", "descuento", "precio"... Curiosamente, la Estadística ocupa un lugar preferencial entre las materias que se comercializan... ¡¡¡¿No estarán fotocopiando ese libro tan famoso, "Fundamentos de Ciencia de Datos con R"?!!! Tendremos que avisar a los autores...

# Contar una historia

::: {.callout-tip}
## Cómo narrar una historia convincente con tus datos.

El **planteamiento** de la historia es que el Jefe de la Policía Local de Toledo necesita información sobre la actividad de un sospechoso (Laplace) a través de sus mensajes de móvil.

El análisis exploratorio de los conjuntos de datos nos ha introducido directamente en la **trama**, donde hemos detectado aspectos muy interesantes para la Policía, como es la ampliación de la red de comercio ilegal de libros a un buen número de sospechosos. Además hemos situado la zona de actividad y proporcionado una visualización del contenido de los mensajes.

Pero como siempre, lo más importante es el **desenlace**, donde le estamos dando al Jefe la **información que necesita para actuar**:

-   Con el **gráfico de conexiones, incluyendo la interpolación de intensidad de las antenas, puede ver la zona de actividad**.

-   El **grafo de conexiones entre actores le descubre toda la red de comercio ilegal**.

-   La **nuebe de palabras acaba de confirmarle que la actividad es el comercio ilegal de libros**.
:::
