---
title: "¡Al ladrón!"
author:
  - Gema Fernández-Avilés (Gema.FAviles@uclm.es)
  - Isidro Hidalgo (Isidro.Hidalgo@uclm.es)
format: html
theme: cerulean
highlight-style: ayu-mirage
self-contained: true
date: "`r Sys.Date()`"
code-link: true
number-sections: true
execute:
  code-overflow: scroll
  echo: true
  eval: true
  output: true
  include: true
  freeze: auto
  fig-height: 5
  warning: false
  code-fold: true
  comment: "#>"
  code-line-numbers: true
  code-copy: true
#bibliography: biblio.bib
---

Se sospecha que un individuo está traficando con libros fotocopiados en la ciudad de Toledo. Para determinar qué está pasando, se ha obtenido información sobre las antenas de telefonía a las que se ha conectado su teléfono móvil, así como los mensajes que ha enviado y recibido.


# Cargamos los paquetes **R** necesarios para el análisis de los datos.

```{r read-packages}
library(tidyverse)      # Para manipular los datos
library(leaflet)        # Para crear mapas interactivos
library(leaflet.extras) # Para crear extesiones en mapas interactivos
library(gstat)          # Para realizar interpolaciones espaciales
library(raster)         # Para trabajar con datos raster
library(igraph)         # Para trabajar con grafos
library(tm)             # Para trabajar con texto
library(wordcloud)      # Para crear nubes de palabras
```

# Leemos los ficheros de datos y mostramos las primeras filas.

```{r}
antennas <- read_csv("data/book_antennas.csv")
connections <- read_csv("data/book_connections.csv")
messages <- read_csv("data/book_messages.csv")
```

# ¿Qué tipo de datos tenemos? ¿Cómo son las variables?

```{r}
head(antennas)
head(connections)
head(messages)
```

# Geolocalización de las antenas y conexiones del movil objeto de interés.

```{r}
leaflet() |>
  addTiles() |>
  addCircleMarkers(data = antennas, ~longitude, ~latitude, 
                   color = "red", radius = ~ intensity / 10, 
                   label = ~ paste("Antena", antenna_id)) |>
  addCircleMarkers(data = connections, ~longitude, ~latitude, 
                   color = "blue", radius = ~ intensity / 10, 
                   label = ~ paste("Conexión", connection_id))
```

# Análisis espacial de la intensidad de las antenas. Localización y tipo de variable.

```{r}
leaflet() |>
  addTiles() |>
  addCircleMarkers(data = antennas, ~longitude, ~latitude, 
                   color = "red", radius = ~ intensity / 5, 
                   label = ~ paste("Antena", antenna_id))
```

# `Objetivo: mapa de cobertura.` Interpolación de la intensidad de las antenas para representar la cobertura de cada una de ellas. 

```{r}
# Crear un objeto SpatialPointsDataFrame
coordinates(antennas) <- ~ longitude + latitude

# Definir la proyección (WGS84)
proj4string(antennas) <- CRS("+proj=longlat +datum=WGS84")

# Crear una cuadrícula para la interpolación
grd <- as.data.frame(spsample(antennas, "regular", n = 50000))
coordinates(grd) <- ~ x1 + x2 # (x + y)
gridded(grd) <- TRUE
proj4string(grd) <- proj4string(antennas)

# Realizar la interpolación IDW
idw <- idw(intensity ~ 1, antennas, grd)

# Convertir el resultado a un objeto raster para la visualización
r <- raster(idw)

# Cargo los datos porque he sobreescrito el objeto antennas
antennas <- read_csv("data/book_antennas.csv")

# superponer la interpolación llamada r en el mapa leaflet
leaflet() |>
  addTiles() |>
  addRasterImage(r, colors = terrain.colors(10), opacity = 0.8) |>
  addCircleMarkers(data = antennas, ~longitude, ~latitude, 
                   color = "red", radius = ~ intensity / 5, 
                   label = ~ paste("Antena", antenna_id)) # |>

```

# ¿Con quién se relaciona el sospechoso, que es conocido con el pseudónimo de **Laplace**?

```{r}
graph_data <- messages |>
  dplyr::select(sender, receiver) |>
  graph_from_data_frame(directed = TRUE)

plot(graph_data, 
     vertex.size = 10, 
     vertex.label.cex = 0.8, 
     edge.arrow.size = 0.5)
```

# ¿Y si mejoramos el grafo teniendo en cuenta la centraliada del nodo, es decir, la importancia de cada actor? 

```{r}
plot(graph_data, 
     vertex.size = degree(graph_data), 
     vertex.label.cex = 0.8, 
     edge.arrow.size = 0.5)
```

# ¿De qué habla Laplace en sus mensajes de texto con el teléfono móvil?

## Preparación del texto:

```{r}
corpus <- Corpus(VectorSource(messages$message))
corpus <- tm_map(corpus, content_transformer(tolower))
corpus <- tm_map(corpus, removePunctuation)
corpus <- tm_map(corpus, removeNumbers)
corpus <- tm_map(corpus, removeWords, stopwords("spanish"))
corpus <- tm_map(corpus, stripWhitespace)

dtm <- TermDocumentMatrix(corpus)
matrix <- as.matrix(dtm)
words <- sort(rowSums(matrix), decreasing = TRUE)
df <- data.frame(word = names(words), freq = words)
```

## Nube de palabras:

```{r}
wordcloud(words = df$word, 
          freq = df$freq, 
          min.freq = 1, 
          random.order = FALSE, 
          colors = brewer.pal(8, "Dark2")
          )
```
