---
title: "La borrasca Filomena"
author:
  - Gema Fernández-Avilés (Gema.FAviles@uclm.es)
  - Isidro Hidalgo (Isidro.Hidalgo@uclm.es)
format: html
theme: cerulean
highlight-style: ayu-mirage
self-contained: true
date: "`r Sys.Date()`"
code-link: true
number-sections: true
execute:
  code-overflow: scroll
  echo: true
  eval: true
  output: true
  include: true
  freeze: auto
  fig-height: 5
  warning: false
  code-fold: true
  comment: "#>"
  code-line-numbers: true
  code-copy: true
#bibliography: biblio.bib
---

::: {.callout-note}
Los datos que se utilizan en esta historia están disponibles en el paquete `CDR`
que puede instalarse con el siguiente comando:

```r
install.packages("remotes")
remotes::install_github("cdr-book/CDR")
```

Los datos referentes a la temperatura en España han sido recopilados por la Agencia Estatal de Meteorología (AEMET) y descargados en **R* con el paquete climatológico `climaemet` y los mapas de España han sido procesados con el paquete `mapSpain`.

:::




# Preparar los datos

Lectura de datos:

```{r}
library(CDR)        # Para los datos de temperatura
head(tempmin_data)
```


```{r }
library(mapSpain)  # Para mapas de España. Filta las Islas Canarias
library(dplyr)     # Para manipulación de datos
esp <- esp_get_ccaa() |> 
  filter(ine.ccaa.name != "Canarias")
```

# Limpiar y preparar los datos

Verificamos que los sistemas de coordenadas sean los mismos y transformamos si es necesario.

```{r}
library(sf)
tmin_sf <- st_as_sf(tempmin_data, coords = c("longitud", "latitud"), crs = 4326)
```


```{r }
# Verificar y transformar CRS
if (st_crs(tmin_sf) != st_crs(esp)) {
  esp <- st_transform(esp, st_crs(tmin_sf))
}
```

# Crear visualizaciones iniciales

Generamos un boxplot de las temperaturas mínimas.

```{r}
library(ggplot2)
ggplot(tempmin_data, aes(x = fecha, y = tmin)) +
  geom_boxplot(fill = "red")
```

# Contar la historia con los datos

Aplicamos los principios de storytelling para mejorar la visualización.

## Contexto

Añadimos un título y un subtítulo que expliquen el contexto del anticiclón Filomena y su impacto en las temperaturas mínimas en España.

```{r }
boxplot_inicial <- ggplot(tempmin_data, aes(x = fecha, y = tmin)) +
  geom_violin(color = "red") +
  geom_boxplot(alpha = 0.3, fill = "red") +
  labs(title = "Distribución de temperaturas mínimas durante la borrasca Filomena",
       x = "Fecha", y = "Temperatura mínima (°C)")

boxplot_inicial
```


## Simplificación

Eliminamos elementos innecesarios del gráfico para que el enfoque esté en los datos clave.

```{r}
ggplot(tempmin_data, aes(x = fecha, y = tmin)) +
  geom_violin(color = "red") +
  labs(title = "Distribución de temperaturas mínimas durante la borrasca Filomena",
       x = "Fecha", y = "Temperatura mínima (°C)")
```



## Destacar

Usamos colores y anotaciones para resaltar las temperaturas extremas.

```{r}
ggplot(tempmin_data, aes(x = fecha, y = tmin)) +
  geom_violin(color = "red") +
  geom_jitter(width = 0.1, alpha = 0.5, col = "blue") +
  labs(title = "Distribución de temperaturas mínimas durante la borrasca Filomena",
       x = "Fecha", y = "Temperatura mínima (°C)")
```



## Diseño

Aseguramos que el diseño sea limpio y fácil de entender, utilizando un tema claro y legible.

```{r}
boxplot_final<- ggplot(tempmin_data, aes(x = fecha, y = tmin)) +
  geom_violin(color = "red") +
  geom_boxplot(alpha = 0.3, fill = "red") +
  geom_jitter(width = 0.1, alpha = 0.5, col = "blue") +
  theme_minimal() +
  labs(title = "Distribución de temperaturas mínimas durante la borrasca Filomena",
       x = "Fecha", y = "Temperatura mínima (°C)")

boxplot_final
```



# Tu turno

Seleccionamos un día de los afectados por la borrasca Filomena, el 6 de enero, y visualizamos las temperaturas mínimas en un mapa para ver las zonas más afectadas.

```{r}
tmin_6enero <- tmin_sf |> 
  filter(fecha == "2021-01-06")

mapa_inicial <- ggplot() +
  geom_sf(data = esp, fill = "grey95") +
  geom_sf(data = tmin_6enero, aes(color = tmin)) +
  theme_dark()

mapa_inicial 
```
Aplica los principios de storytelling para mejorar la visualización:

1.  **Contexto**
2.  **Simplificación**
3.  **Destacar**
4.  **Diseño**


::: {.callout-warning}

## Objetivo

Completa las partes del código señaladas por `______` o `xxx` para obtener el resultado propuesto.
:::



```{r }
#| echo: false 
ggplot() +
  geom_sf(data = esp, fill = "grey95") +
  geom_sf(data = tmin_6enero, aes(color = tmin), size = 3, alpha = 0.7) +
  theme_dark() +
  labs(title = "Temperaturas mínimas en España el 6 de enero de 2021",
       subtitle = "Borrasca Filomena",
       color = "Temp. mínima (°C)")
```

::: {.callout-tip}

## Objetivo 1
:::

```{r }
#| eval: false 
ggplot() +
  geom_sf(data = esp, fill = "grey95") +
  geom_sf(data = _________, aes(color = tmin), size = 3, alpha = 0.7) +
  theme_dark() +
  labs(title = "__________",
       _______ = "Borrasca Filomena",
       color = "Temp. mínima (°C)")
```



```{r }
#| echo: false
mapa_final <- ggplot() +
  geom_sf(data = esp, fill = "grey95") +
  geom_sf(data = tmin_6enero, aes(color = tmin), size = 3, alpha = 0.7) +
  scale_color_viridis_c() +
  theme_minimal() +   
  labs(title = "Temperaturas mínimas en España el 6 de enero de 2021",
       subtitle = "Borrasca Filomena",
       color = "Temp. mínima (°C)")

mapa_final
```

::: {.callout-tip}

## Objetivo 2
:::


```{r }
#| eval: false
ggplot() +
  geom_xxxf(data = esp, fill = "grey95") +
  geom_xxx(data = tmin_6enero, aes(color = tmin), size = 3, alpha = 0.7) +
  scale_color_viridis_c() +
  theme_xxx() +   
  labs(title = "Temperaturas mínimas en España el 6 de enero de 2021",
       subtitle = "Durante la Borrasca Filomena",
       color = "Temp. mínima (°C)")
```


¿Por qué no un gráfico espacio-temporal?

```{r }
#| echo: false
ggplot() +
  geom_sf(data = esp, fill = "grey95") +
  geom_sf(data = tmin_sf, aes(color = tmin), size = 3, alpha = 0.7) +
  facet_wrap(vars(fecha), ncol = 3) +
  scale_color_viridis_c() +
  theme_light() +
  labs(title = "Temperaturas mínimas en España durante Filomena",
       subtitle = "Del 6 al 10 de enero de 2021",
       color = "Temp. mínima (°C)") +
  theme(legend.position = "bottom")
```

::: {.callout-tip}

## Objetivo 3
:::


```{r }
#| eval: false
ggplot() +
  geom_sf(data = esp, fill = "grey95") +
  geom_sf(data = tmin_sf, aes(color = tmin), size = 3, alpha = 0.7) +
  facet_xxx(vars(fecha), ncol = 3) +
  scale_color_xxxxxx() +
  theme_light() +
  labs(title = "Temperaturas mínimas en España durante Filomena",
       subtitle = "Del 6 al 10 de enero de 2021",
       color = "Temp. mínima (°C)") +
  theme(legend.position = "_______")
```


::: {.callout-tip}

## Objetivo 4
:::

Realizamos ajustes finales para mejorar la claridad y el impacto visual.

```{r }
# echo: false
cortes <- c(-Inf, seq(-20, 20, 2.5), Inf)
colores <- hcl.colors(15, "PuOr", rev = TRUE)

ggplot() +
  geom_sf(data = esp, fill = "grey95") +
  geom_sf(data = tmin_sf, aes(color = tmin), size = 3, alpha = 0.7) +
  facet_wrap(vars(fecha), ncol = 3) +
  scale_color_gradientn(colours = colores, breaks = cortes, 
                        labels = ~ stringr::str_c(. , "º"), 
                        guide = "legend") +
  theme_light() +
  labs(title = "Temperaturas mínimas en España durante Filomena",
       subtitle = "Del 6 al 10 de enero de 2021",
       color = "Temp. mínima (°C)")
```
