---
title: "¿Quién sobrevivió en el Titanic?"
author:
  - Gema Fernández-Avilés (Gema.FAviles@uclm.es)
  - Isidro Hidalgo (Isidro.Hidalgo@uclm.es)
format: html
theme: cerulean
highlight-style: ayu-mirage
self-contained: true
date: "`r Sys.Date()`"
code-link: true
number-sections: true
execute:
  code-overflow: scroll
  echo: true
  eval: true
  output: true
  include: true
  freeze: auto
  fig-height: 5
  warning: false
  code-fold: true
  comment: "#>"
  code-line-numbers: true
  code-copy: true
#bibliography: biblio.bib
---

::: {.callout-note}
Titanic dataset de kaggle
:::

```{r}
library(titanic)
library(tidyverse)
library(ggmosaic)
library(explore)
library(ggplot2)
library(ggalluvial)
library(caret)

head(titanic_train)
```


```{r}
titanic <- use_data_titanic(count = TRUE)
titanic |> explore(Class, n = n)
titanic |> describe(Class, n = n)
titanic |> explore(Class, target = Survived, n = n, split = TRUE)
```

Todas
```{r}
titanic |> explore_all(n = n)
```

```{r}
skimr::skim(datos_titanic)
```

# Mosaico: las dos variables cualitativas

Un diagrama de mosaico es un método gráfico para visualizar datos de dos o más variables cualitativas. Ofrece una visión general de los datos y permite reconocer relaciones entre diferentes variables cualitativas.

Veamos la supervivencia o no de los pasajeros del Titanic en función del Sexo (ambas variables cualitativas)

```{r mosaico-superviencia-sexo}
#| eval: false

g_mosaico= ggplot(data = datos_titanic) +
   geom_mosaic(aes(x = product(`Survived`, `Sex`),
                   fill=`Survived`)) +
   theme(axis.text.y = element_text(size = 5))     +
   labs(title=' ')

g_mosaico
```

## Mosaico: las tres variables cualitativas 

Avanzamos un poco más con los gráficos de mosaico, representando tres variables cualitativas.

Veamos la supervivencia o no de los pasajeros del Titanic en función del Sexo y la clase (todas las variables cualitativas)

```{r mosaico_superviencia_sexo_clase}
#| eval: false

ggplot(data = datos_titanic) +
   geom_mosaic(aes(x = product(`Survived`, `Sex`, `Pclass` ),
                   fill=`Survived`)) +
   theme(axis.text.y = element_text(size = 5))     +
   labs(title=' ')
```

## Diagramas de flujo

Un diagrama de flujo es un gráfico que muestra los pasos de un proceso de una manera visual y fácil de entender, por tanto, este tipo de gráficos permitirán  visualizar el flujo de los datos en el plot. Véase como mejora la interpretabilidad de los datos cualitativos respecto al mosaico con tres variables variables cualitativas.

Analizamos las mismas variables cualitativas: supervivencia, sexo y clase, pero ahora el plot es mucho más esclarecedor. 

```{r flujo_superviencia_sexo_clase }
#| eval: false

titanic_table <- datos_titanic |>
  group_by(Pclass, Sex, Survived) |>
  count()

ggplot(titanic_table,
       aes(axis1 = Pclass,
           axis2 = Sex,
           axis3 = Survived,
           y = n)) +
  geom_alluvium(aes(fill = Pclass)) +
  geom_stratum() +
  geom_text(stat = "stratum", aes(label = after_stat(stratum))) +
   # geom_text(stat = "stratum",
  #          label.strata = TRUE) +
  scale_x_discrete(limits = c("Pclass", "Sex", "Survived"),
                   expand = c(.1, .1)) +
  scale_fill_viridis_d() +
  labs(title = "Titanic data",
       subtitle = "stratified by class, sex, and survival",
       y = "Frequency") +
  theme_minimal() +
  theme(legend.position = "none") 
```

https://cran.r-project.org/web/packages/explore/vignettes/explore-titanic.html

```{r}
titanic |> explain_tree(target = Survived, n = n)
```

We see that Sex and Class can give a good explanation who are more likely to survive.

Sex = Male: 21% survived (79% of all observations)
Sex = Female & Class = 3rd: 46% survived (9% of all observations)
Sex = Female & Class <> 3rd: 93% survived (12% of all observations)

```{r}
titanic |> explore(Age, target = Class, n = n)
```

# logit

```{r}
## Load the datasets
data("titanic_train")
data("titanic_test")

## Setting Survived column for test data to NA
titanic_test$Survived <- NA

## Combining Training and Testing dataset
complete_data <- rbind(titanic_train, titanic_test)

## Check data structure
str(complete_data)
```

```{r}
## Missing values imputation
complete_data$Embarked[complete_data$Embarked==""] <- "S"
complete_data$Age[is.na(complete_data$Age)] <- median(complete_data$Age,na.rm=T)

## Removing Cabin as it has very high missing values, passengerId, Ticket and Name are not required
titanic_data <- complete_data %>% select(-c(Cabin, PassengerId, Ticket, Name))

## Converting "Survived","Pclass","Sex","Embarked" to factors
for (i in c("Survived","Pclass","Sex","Embarked")){
  titanic_data[,i]=as.factor(titanic_data[,i])
}

## Create dummy variables for categorical variables sin el plaquete dummies Pclass","Sex","Embarked"
```



```{r}
## Splitting training and test data
train <- titanic_data[1:667,]
test <- titanic_data[668:889,]

## Model Creation
model <- glm(Survived ~.,family=binomial(link='logit'),data=train)

## Model Summary
summary(model)

```


```{r}
anova(model, test="Chisq")
```



```{r}
## Predicting Test Data
result <- predict(model, newdata= test, type='response')
result <- ifelse(result > 0.5,1,0)

## Confusion matrix and statistics

#confusionMatrix(data=result, reference=test$Survived)
```



curva auc