---
title: "Impacto de las crisis en el paro de Castilla-La Mancha"
format: html
editor: visual
self-contained: true
---

# Contexto
En los últimos 15 años el mundo ha sufrido dos grandes periodos de **crisis económica**: en **2008**, de tipo financiero; y en **2020**, a causa de la pandemia de **COVID-19**. La Directora del Instituto de la Mujer de Castilla-La Mancha quiere que mi equipo analice el impacto de las crisis en las mujeres de la región.

Hemos conseguido del paquete `CDR` un conjunto de datos con las siguientes variables: **sexo** y **edad** del parado, **sector de actividad económica de procedencia** y **tiempo de búsqueda de empleo**. El conjunto de datos utilizado comprende la **media anual del paro registrado en la comunidad autónoma de Castilla-La Mancha** desagregado según estas variables, a lo largo de los años que van desde 2007 a 2022.  

```{r}
library(CDR)
library(tidyverse)
library(ggpubr)
paleta_heatmaps <- c("#B3FF0080", "#213894FF")
paleta_lineas <- c("blue4", "orange","darkgreen")
data("parados_clm")
parados_clm
help(parados_clm)
```
# Evolución del paro a lo largo del tiempo
Podemos construir un gráfico lineal...
```{r}
resumen <- parados_clm |>
     group_by(anyo) |>
     summarise(parados = sum(parados)) |>
     mutate(anyo = as.numeric(as.character(anyo)))
anyos <- c(2007, 2013, 2019, 2020, 2022)
paro_anyos <- resumen |>
     filter(anyo %in% anyos) |>
     select(parados) |>
     mutate(parados = round(parados, 0))
puntos <- data.frame(anyos, paro_anyos)
ggplot(resumen, aes(anyo, parados)) + geom_line()

graf <- ggplot(resumen, aes(anyo, parados)) +
     geom_line(linewidth = 2, col = paleta_lineas[1], alpha = 0.5) +
     xlab("")+ ylab("") +
     geom_point(puntos, mapping = aes(x = anyos, y = parados,
          shape = "circle filled", size = 1, fill = paleta_lineas[1],
          alpha = 0.5)) +
     theme(legend.position = "none",
          axis.title = element_text(size = 10),
          axis.text = element_text(size = 10),
          strip.text = element_text(size = 9)) +
     scale_y_continuous(labels = function(x) format(x, big.mark = ".",
          scientific = FALSE), limits = c(0, 300000)) +
  ggtitle("Evolución del número de parados en Castilla-La Mancha")
graf
```

En adelante, vamos a tomar como puntos de referencia los años previos a las crisis: 2007 y 2019, y el último año de datos, 2022. Se puede observar que la crisis de la **COVID-19** aumentó el paro en 2020, pero la **crisis de 2008** tuvo un impacto enorme y generalizado en toda la economía, por lo que su efecto en el paro registrado fue mucho mayor, multiplicándolo casi por 3.

# Evolución del paro medio anual en función de la edad y el sexo
Para ver simultáneamente una variable cuantitativa en función de otras dos variables, podemos usar un mapa de calor:

```{r}
tabla <- parados_clm |>
  select(anyo, sexo, edad, parados) |>
  filter(anyo %in% c(2007, 2019, 2022))
tabla <- tabla |>
    group_by(anyo, sexo, edad) |>
    summarise(parados = sum(parados))
graf <- ggplot(tabla, aes(x = sexo, y= edad, fill = parados)) +
    geom_raster() +
    scale_fill_gradientn(colours = paleta_heatmaps) +
    facet_wrap(~ anyo) + 
    labs(x = "", y = "") +
    theme(axis.text = element_text(size = 10, face = "bold"),
          axis.title = element_text(size = 10, face = "bold"),
          strip.text = element_text(size = 10, face = "bold"))
graf
```
Se puede apreciar que en los dos procesos críticos se ha producido un **desplazamiento del paro hacia los intervalos de mayor edad**, especialmente en las **mujeres**.

El mapa de calor es muy útil para una primera impresión, pero ¿es la mejor visualización? Si nos fijamos, no se aprecia bien la forma de la distribución. Vamos a intentar mejorar el resultado:

```{r}
ggplot(tabla, aes(x = edad, y = parados, col = anyo, fill = anyo)) +
  geom_ribbon(aes(ymin = 0, ymax = tabla$parados), alpha = 0.6) +
  facet_wrap(~ sexo, ncol = 2) +
  ylab("número de parados") +
  scale_y_continuous(labels = function(x) format(x,
       big.mark = ".", decimal.mark = ",", scientific = FALSE)) +
   theme(axis.text = element_text(size = 10, face = "bold"),
         axis.title = element_text(size = 10, face = "bold"),
         strip.text = element_text(size = 10, face = "bold"))
```

Ahora se ve mucho mejor que en 2007, antes de ambas crisis, los hombres parados presentan **dos máximos**, en torno a 25 y 60 años, mientras que las mujeres desempleadas tienen una distribución bastante centrada entre 30 y 40 años. En cambio, en 2019 y aún más en 2022 se aprecia el desplazamiento de la distribución de los parados de ambos sexos hacia los estratos de edad **mayores de 50 años**. Este desplazamiento es algo más intenso en las mujeres.

# Evolución del paro femenino según el tiempo de búsqueda de empleo
Hacemos lo mismo que con el sexo, pero incluimos la variable `t_bus_e_agr` (tiempo de búsqueda de empleo):

```{r}
tabla <- parados_clm |>
  filter(anyo %in% c(2007, 2019, 2022)) |>
  select(anyo, sexo, t_bus_e_agr, edad, parados)
tabla <- tabla |>
    group_by(anyo, t_bus_e_agr, edad, sexo) |>
    summarise(parados = sum(parados))
ggplot(tabla, aes(x = edad, y = parados, col = anyo, fill = anyo)) +
  geom_ribbon(aes(ymin = 0, ymax = tabla$parados), alpha = 0.6) +
  facet_wrap(~ sexo * t_bus_e_agr, ncol = 4) +
  ylab("número de mujeres paradas") +
  scale_y_continuous(labels = function(x) format(x,
       big.mark = ".", decimal.mark = ",", scientific = FALSE)) +
   theme(axis.text = element_text(size = 10, face = "bold"),
         axis.title = element_text(size = 10, face = "bold"),
         strip.text = element_text(size = 10, face = "bold"))
```

Se aprecia claramente que el tramo con mayor incremento de número de parados es el correspondiente a más de 24 meses de búsqueda de empleo (**paro de muy larga duración**), ya que la crisis financiera de 2008 les redujo su probabilidad de encontrar empleo. Se puede afirmar también que los dos períodos de crisis han provocado la creación de un **paro estructural de larga duración, y de más edad**. Este efecto es mayor en las mujeres.

# Conclusiones
La crisis de 2008 tuvo un gran impacto en el paro registrado de Castilla-La Mancha, multiplicándolo por un factor mayor de 3 desde 2007. Sin embargo, a partir del año 2013 el paro registrado inicia una tendencia a la baja muy pronunciada que aún hoy continúa, después de haber sufrido un rebote debido a la crisis de la COVID-19.  
La estructura interna de la población parada en la región ha cambiado sustancialmente atendiendo a las variables analizadas. En efecto, la población mayor de 45 años, las mujeres, los parados de larga duración son los grandes perjudicados por ambos procesos de crisis.