---
title: "Impacto de las crisis en el paro de Castilla-La Mancha"
format: html
editor: visual
self-contained: true
---

# Contexto
En los últimos 15 años el mundo ha sufrido dos grandes periodos de **crisis económica**: en **2008**, de tipo financiero; y en **2020**, a causa de la pandemia de **COVID-19**. La Directora del Instituto de la Mujer de Castilla-La Mancha quiere que mi equipo analice el impacto de las crisis en las mujeres de la región.

Hemos conseguido del paquete `CDR` un conjunto de datos con las siguientes variables: **sexo** y **edad** del parado, **sector de actividad económica de procedencia** y **tiempo de búsqueda de empleo**. El conjunto de datos utilizado comprende la **media anual del paro registrado en la comunidad autónoma de Castilla-La Mancha** desagregado según estas variables, a lo largo de los años que van desde 2007 a 2022.  

```{r}
library(CDR)
library(tidyverse)
library(ggpubr)
paleta_heatmaps <- c("#B3FF0080", "#213894FF")
paleta_lineas <- c("blue4", "orange","darkgreen")
data("parados_clm")
parados_clm
```
## Evolución del paro medio anual en Castilla-La Mancha
Para ver el paro medio anual en función del tiempo, se construye un gráfico de evolución. Para ello, representamos el paro medio por año, marcando los años que suponen un máximo o mínimo en la serie:
```{r}
resumen <- parados_clm |>
     group_by(anyo) |>
     summarise(parados = sum(parados)) |>
     mutate(anyo = as.numeric(as.character(anyo)))
anyos <- c(2007, 2013, 2019, 2020, 2022)
paro_anyos <- resumen |>
     filter(anyo %in% anyos) |>
     select(parados) |>
     mutate(parados = round(parados, 0))
puntos <- data.frame(anyos, paro_anyos)
ggplot(resumen, aes(anyo, parados)) + geom_line()

graf <- ggplot(resumen, aes(anyo, parados)) +
     geom_line(linewidth = 2, col = paleta_lineas[1], alpha = 0.5) +
     xlab("")+ ylab("") +
     geom_point(puntos, mapping = aes(x = anyos, y = parados,
          shape = "circle filled", size = 1, fill = paleta_lineas[1],
          alpha = 0.5)) +
     theme(legend.position = "none",
          axis.title = element_text(size = 10),
          axis.text = element_text(size = 10),
          strip.text = element_text(size = 9)) +
     scale_y_continuous(labels = function(x) format(x, big.mark = ".",
          scientific = FALSE), limits = c(0, 300000)) +
  ggtitle("Evolución del número de parados en Castilla-La Mancha")
graf
```

Tomamos como puntos de referencia los años previos a las crisis: 2007 y 2019, y el último año de datos, 2022. Se puede observar que la crisis de la **COVID-19** aumentó el paro en 2020, pero la **crisis de 2008** tuvo un impacto enorme y generalizado en toda la economía, por lo que su efecto en el paro registrado fue devastador, multiplicándolo por un factor de 3.

## Evolución del paro medio anual en función de la edad y el sexo
Para ver cómo ha cambiado la estructura del paro registrado en función de la `edad` y el `sexo` de los parados se pueden utilizar diferentes gráficos. En este análisis, se usan mapas de calor y gráficos de distribución de densidad. Para hacer un mapa de calor\index{mapa de calor} que permita comparar dos variables simultáneamente, se construye la siguiente función:

```{r}
heatmap_anyos <- function(var1, var2, inicio = 2007, intermedio = 2019,
                          fin = 2022){
     tabla <- select(parados_clm, anyo, var1, var2, parados) |>
          filter(anyo %in% c(inicio, intermedio, fin))
     names(tabla) <- c("anyo", "var1", "var2", "parados")
     tabla <- tabla |>
          group_by(anyo, var1, var2) |>
          summarise(parados = sum(parados))
     graf <- ggplot(tabla, aes(x = var1, y= var2, fill = parados)) +
          geom_raster() +
          scale_fill_gradientn(colours = paleta_heatmaps) +
          facet_wrap(~ anyo) + 
          labs(x = "", y = "") +
          theme(axis.text = element_text(size = 10, face = "bold"),
                axis.title = element_text(size = 10, face = "bold"),
                strip.text = element_text(size = 10, face = "bold"))
     return(graf)}
```
Si se lanza la función `heatmap_anyos()` para las variables `edad` y `sexo`, tomando como años comparativos 2007, 2019 y 2022, se obtiene:
```{r}
heatmap_anyos("sexo", "edad")
```
En la Fig. \@ref(fig:empleo-heatmap-edad-sexo) se puede apreciar que en los dos procesos críticos se ha producido un **desplazamiento del paro hacia los intervalos de mayor edad**, siendo este cambio más pronunciado en las **mujeres**.  
El mapa de calor es muy útil para una primera impresión de estos cambios, pero si se desea observar detalladamente cómo ha cambiado la distribución\index{distribución} del paro según el `sexo` y la `edad`, es mejor programar la función `densidad_compara()`, que proporciona mayor nivel de detalle: produce un cuadro de gráficos comparando la distribución de la edad, para cada estrato de la variable elegida, para tres años diferentes (2007, 2019 y 2022 por defecto). Los parámetros `alpha` y `size` permiten ajustar tamaño y opacidad de las líneas, mejorando la apariencia general del gráfico.
```{r}
densidad_compara <- function(variab, inicio = 2007, medio = 2019,
                             fin = 2022){
     tabla <- select(parados_clm, anyo, variab, edad, parados) |>
          filter(anyo %in% c(inicio, medio, fin))
     names(tabla) <- c("anyo", "variable", "edad", "parados")
     tabla <- tabla |>
          group_by(anyo, edad, variable) |> 
          summarise(parados = sum(parados))# |>
     
     graf <- ggplot(tabla, aes(x = edad, y = parados, color = anyo,
                    fill = anyo)) + geom_line(alpha=0.6, size = 1) +
          facet_wrap(~ variable, ncol = dim(table(tabla$variable))[1]) +
          ylab("número de parados") + labs(color="año") +
          scale_color_manual(values = paleta_lineas) +
          scale_y_continuous(labels = function(x) format(x,
               big.mark = ".",
               scientific = FALSE)) +
          theme(strip.text = element_text(size = 10, face = "bold"),
                axis.title = element_text(size = 10, face = "bold"),
                axis.text = element_text(size = 10, face = "bold"))
     return(graf)}
```
Ejecutando esta función para la variable `sexo` se obtiene:
```{r}
densidad_compara("sexo")
```
En la Fig. \@ref(fig:empleo-densidad-sexo) se observa que en 2007, antes de ambas crisis, los hombres parados presentan **dos máximos**, en torno a 25 y 60 años, mientras que las mujeres desempleadas tienen una distribución bastante centrada entre 30 y 40 años. En cambio, en 2022 se aprecia el desplazamiento de la distribución de los parados de ambos sexos hacia los estratos de edad **mayores de 50 años**. Este desplazamiento es algo más intenso en las mujeres.  
Se observa igualmente que comparando las distribuciones de las mujeres de 2019 y 2022, la crisis de la COVID-19 ha incrementado entre 5 y 10 años la distribución de la edad de las mujeres paradas. Este desplazamiento es inferior en los hombres, donde supone menos de 5 años.

## Evolución del paro medio anual según el tiempo de búsqueda de empleo
Se define el **tiempo de búsqueda de empleo** como el tiempo transcurrido ininterrumpidamente desde la última inscripción de la persona en el paro registrado [@JIPINFANTE].  
Si, para simplificar, se agregan los doce intervalos que considera la estadística de paro registrado para el tiempo de búsqueda de empleo en tan solo cuatro, ejecutando la función `densidad_compara()` para la variable `t_bus_e_agr` se obtiene:
```{r}
densidad_compara("t_bus_e_agr")
```

En la Fig. \@ref(fig:empleo-densidad-bus-agr) se pone de manifiesto que el tramo con mayor incremento de número de parados es el correspondiente a más de 24 meses de búsqueda de empleo (**paro de muy larga duración**\index{paro de muy larga duración}), ya que la crisis financiera de 2008 les redujo su probabilidad de encontrar empleo. Se puede afirmar también que los dos períodos de crisis han provocado la creación de un **paro estructural de larga duración**.

Se deja al lector ejecutar la función `heatmap_anyos()` para las variables `sexo` y `t_bus_e`, tomando como años comparativos 2007, 2019 y 2022. Observará en el gráfico resultante que el incremento en el paro de muy larga duración es más intenso en el colectivo de las mujeres. El código a utilizar es:
```{r}
heatmap_anyos("sexo", "t_bus_e")
```
## Evolución del paro medio anual según sexo, edad y sector de procedencia
La variable **sector de procedencia** es un tanto particular, ya que, cuando un parado lleva mucho tiempo buscando empleo ininterrumpidamente, "pierde" el sector de procedencia y se clasifica automáticamente en la rúbrica "sin actividad". A la hora de analizar esta variable, por tanto, es importante tener en cuenta que una parte de los parados ubicados en la rúbrica "sin actividad", realmente tuvieron un trabajo hace mucho tiempo.  
La visualización de los cambios producidos en estas variables con un mapa de calor, se puede llevar a cabo ejecutando de nuevo la función `heatmap_anyos()` obteniendo la Fig. \@ref(fig:empleo-heatmap-sexo-sector):
```{r}
heatmap_anyos("sexo", "sector")
```
En la Fig. \@ref(fig:empleo-heatmap-sexo-sector) se aprecia el incremento del paro registrado en el sector **servicios**, especialmente en el colectivo femenino.  
Ejecutando la función `densidad_compara()` para la variable `sector` se obtiene:
```{r}
densidad_compara("sector")
```

Como se observa en la Fig. \@ref(fig:empleo-densidad-sector), las diferencias a lo largo del tiempo del número de parados por sector de actividad económica revelan algunas particularidades interesantes. **Industria**\index{industria} y **construcción**\index{construcción} se comportan de modo similar: hay un fuerte desplazamiento en edad desde 2007, pero se mantiene el volumen de paro en ambos sectores a lo largo de los 15 años de estudio. El paro en el sector **agropecuario** y en el sector **servicios** también presenta desplazamiento en edad, pero además se ha incrementado notablemente en estos 15 años; ambos efectos son mucho más evidentes en el sector **servicios**. Finalmente, en el colectivo **sin actividad** se aprecian dos características: en primer lugar, los parados menores de 30 años suponen el mayor volumen en este colectivo, como era de esperar, ya que la población joven que accede al mercado laboral por primera vez, no cuenta con experiencia previa; en segundo lugar, desde 2007 a 2019, y algo menos desde 2019 a 2022, hay un incremento de volumen de paro en los **mayores de 45 años**\index{mayores de 45 años} que, con toda probabilidad, corresponde a los parados de larga duración de mayor edad.  
En todos los sectores se aprecia el descenso del volumen total de paro registrado desde 2019 a 2022, a pesar de la crisis sanitaria de la COVID-19.  

## Conclusiones
La crisis de 2008 tuvo un gran impacto en el paro registrado de Castilla-La Mancha, multiplicándolo por un factor mayor de 3 desde 2007. Sin embargo, a partir del año 2013 el paro registrado inicia una tendencia a la baja muy pronunciada que aún hoy continúa, después de haber sufrido un rebote debido a la crisis de la COVID-19.  
La estructura interna de la población parada en la región ha cambiado sustancialmente atendiendo a las variables analizadas. En efecto, la población mayor de 45 años, las mujeres, los parados de larga duración y el sector servicios son los grandes perjudicados por ambos procesos de crisis.