---
title: "Impacto de las crisis en el paro de Castilla-La Mancha"
author: 
  - Gema Fernández-Avilés (Gema.FAviles@uclm)
  - Isidro Hidalgo (Isidro.Hidalgo@uclm)
format: html
theme: cerulean
highlight-style: ayu-mirage
self-contained: true
date: "`r Sys.Date()`"
code-link: true
number-sections: true
execute:
  code-overflow: scroll
  echo: true
  eval: true
  output: true
  include: true
  freeze: auto
  fig-height: 5
  warning: false
  code-fold: true
  comment: "#>"
  code-line-numbers: true
  code-copy: true
---

# Contexto

En los últimos 15 años el mundo ha sufrido dos grandes periodos de **crisis económica**: en **2008**, de tipo financiero; y en **2020**, a causa de la pandemia de **COVID-19**. La Directora del Instituto de la Mujer de Castilla-La Mancha quiere que mi equipo analice el impacto de ambas crisis en las mujeres de la región.

Hemos conseguido del paquete `CDR` un conjunto de datos con, entre otras, algunas variables interesantes: **sexo** y **edad** del parado y **tiempo de búsqueda de empleo**. El conjunto de datos utilizado comprende la **media anual del paro registrado en la comunidad autónoma de Castilla-La Mancha** desagregado según estas variables, a lo largo de los años que van desde 2007 a 2022.

```{r}
library(CDR)
library(tidyverse)
library(ggpubr)
paleta_heatmaps <- c("#B3FF0080", "#213894FF")
paleta_lineas <- c("blue4", "orange","darkgreen")
data("parados_clm")
parados_clm
help(parados_clm)
```

# Impacto de las crisis en la evolución global del paro

Podemos construir un gráfico lineal para empezar viendo la evolución...

```{r}
resumen <- parados_clm |>
     group_by(anyo) |>
     summarise(parados = sum(parados)) |>
     mutate(anyo = as.numeric(as.character(anyo)))
anyos <- c(2007, 2013, 2019, 2020, 2022)
paro_anyos <- resumen |>
     filter(anyo %in% anyos) |>
     select(parados) |>
     mutate(parados = round(parados, 0))
puntos <- data.frame(anyos, paro_anyos)
ggplot(resumen, aes(anyo, parados)) + geom_line()
```

El gráfico no tiene una escala de ordenadas realista, y es muy simple. No tiene título. Vamos a mejorarlo un poco...

```{r}
graf <- ggplot(resumen, aes(anyo, parados)) +
     geom_line(linewidth = 1, col = paleta_lineas[1], alpha = 0.5) +
     xlab("")+ ylab("número de parados") +
     geom_point(puntos, mapping = aes(x = anyos, y = parados),
          shape = "circle filled", size = 2.5, fill = paleta_lineas[1],
          alpha = 0.8) +
     theme(legend.position = "none",
          axis.text = element_text(size = 10),
          axis.title.y = element_text(hjust = 1),
          strip.text = element_text(size = 9)) +
     scale_y_continuous(labels = function(x) format(x, big.mark = ".",
          decimal.mark = ",", scientific = FALSE),
          limits = c(0, 300000)) +
  ggtitle("Impacto de las crisis en el paro de Castilla-La Mancha")
graf
```

En adelante, vamos a tomar como puntos de referencia los años previos a las crisis: 2007 y 2019, y el último año de datos, 2022. Se puede observar que la crisis de la **COVID-19** aumentó el paro en 2020, pero la **crisis de 2008** tuvo un impacto enorme y generalizado en toda la economía, por lo que su efecto en el paro registrado fue mucho mayor, multiplicándolo casi por 3.

Bien, pero trabajamos para el Instituto de la mujer... ¡hay que separar por sexo!:

```{r}
resumen_sexo <- parados_clm |>
     group_by(anyo, sexo) |>
     summarise(parados = sum(parados)) |>
     mutate(anyo = as.numeric(as.character(anyo)))
paro_anyos <- resumen_sexo |>
     filter(anyo %in% anyos) |>
     select(sexo, parados) |>
     mutate(parados = round(parados, 0))
puntos <- data.frame(anyos = rep(anyos, each = 2),
                     sexo = paro_anyos$sexo,
                     parados = paro_anyos$parados)

graf <- ggplot(resumen_sexo, aes(anyo, parados)) +
     geom_line(linewidth = 1, col = paleta_lineas[1], alpha = 0.5) +
     xlab("")+ ylab("número de parados") +
     facet_wrap("sexo") +
     geom_point(puntos, mapping = aes(x = anyos, y = parados),
          shape = "circle filled", size = 2.5, fill = paleta_lineas[1],
          alpha = 0.8) +
     theme(legend.position = "none",
          axis.text = element_text(size = 10),
          axis.title.y = element_text(hjust = 1),
          strip.text = element_text(size = 9)) +
     scale_y_continuous(labels = function(x) format(x, big.mark = ".",
          decimal.mark = ",", scientific = FALSE),
          limits = c(0, 300000)) +
  ggtitle("Las mujeres se han recuperado peor de la crisis de 2007")
graf
```

¿Lo podemos hacer mejor?: sí, uniendo los gráficos, para que se aprecie mejor...

```{r}
graf <- ggplot(resumen_sexo, aes(anyo, parados)) +
  geom_line(data = resumen_sexo[resumen_sexo$sexo == "hombre",],
           linewidth = 1, col = paleta_lineas[1], alpha = 0.5) +
  geom_line(data = resumen_sexo[resumen_sexo$sexo == "mujer",],
           linewidth = 1, col = paleta_lineas[2], alpha = 0.5) +
  xlab("")+ ylab("número de parados") +
  # geom_point(puntos[puntos$sexo == "hombre" & puntos$anyos == 2022,],
  #           mapping = aes(x = anyos, y = parados),
  #     shape = "circle filled", size = 2.5, fill = paleta_lineas[1],
  #     col = paleta_lineas[1], alpha = 0.8) +
  # geom_point(puntos[puntos$sexo == "mujer" & puntos$anyos == 2022,],
  #           mapping = aes(x = anyos, y = parados),
  #     shape = "circle filled", size = 2.5, fill = paleta_lineas[2],
  #     col = paleta_lineas[2], alpha = 0.8) +
  annotate(geom = "text", label = "hombres", col = paleta_lineas[1],
           x = 2021,
           y = puntos$parados[puntos$sexo == "hombre" &
                                puntos$anyos == 2022]) +
  annotate(geom = "text", label = "mujeres", col = paleta_lineas[2],
           x = 2021, 
           y = puntos$parados[puntos$sexo == "mujer" &
                                puntos$anyos == 2022]) +
  theme(axis.title.y = element_text(hjust = 1),
        panel.background = element_rect(fill = "white"),
        axis.line = element_line(color = "lightgrey"),
        panel.grid = element_line(color = rgb(.95,.95,.95,1))) +
  scale_y_continuous(labels = function(x) format(x, big.mark = ".",
      decimal.mark = ",", scientific = FALSE),
      limits = c(0, 150000)) +
  ggtitle("Las mujeres se han recuperado peor de la crisis de 2007")
graf
```
En este caso, como ya hemos marcado los puntos de giro en el gráfico del total, hemos preferido quitarlos, porque no nos gustan estéticamente, pero aprovechamos el último valor para colocar la etiqueta de la serie, mucho mejor que en una leyenda...

# Evolución del paro medio anual en función de la edad y el sexo

Para ver simultáneamente una variable cuantitativa en función de otras dos variables, podemos usar un mapa de calor:

```{r}
tabla <- parados_clm |>
  select(anyo, sexo, edad, parados) |>
  filter(anyo %in% c(2007, 2019, 2022))
tabla <- tabla |>
    group_by(anyo, sexo, edad) |>
    summarise(parados = sum(parados))
graf <- ggplot(tabla, aes(x = sexo, y= edad, fill = parados)) +
    geom_raster() +
    scale_fill_gradientn(colours = paleta_heatmaps) +
    facet_wrap(~ anyo) + 
    labs(x = "", y = "") +
    theme(axis.text = element_text(size = 10, face = "bold"),
          axis.title = element_text(size = 10, face = "bold"),
          strip.text = element_text(size = 10, face = "bold"))
graf
```

Se puede apreciar que en los dos procesos críticos se ha producido un **desplazamiento del paro hacia los intervalos de mayor edad**, especialmente en las **mujeres**.

El mapa de calor es muy útil para una primera impresión, pero ¿es la mejor visualización? Si nos fijamos, no se aprecia bien la forma de la distribución. Vamos a intentar mejorar el resultado:

```{r}
ggplot(tabla, aes(x = edad, y = parados, col = anyo, fill = anyo)) +
  geom_ribbon(aes(ymin = 0, ymax = tabla$parados), alpha = 0.6) +
  facet_wrap(~ sexo, ncol = 2) +
  ylab("número de parados") +
  scale_y_continuous(labels = function(x) format(x,
       big.mark = ".", decimal.mark = ",", scientific = FALSE)) +
   theme(axis.text = element_text(size = 10, face = "bold"),
         axis.title = element_text(size = 10, face = "bold"),
         strip.text = element_text(size = 10, face = "bold"))
```

Ahora se ve mucho mejor que en 2007, antes de ambas crisis, los hombres parados presentan **dos máximos**, en torno a 25 y 60 años, mientras que las mujeres desempleadas tienen una distribución bastante centrada entre 30 y 40 años. En cambio, en 2019 y aún más en 2022 se aprecia el desplazamiento de la distribución de los parados de ambos sexos hacia los estratos de edad **mayores de 50 años**. Este desplazamiento es algo más intenso en las mujeres.

# Evolución del paro femenino según el tiempo de búsqueda de empleo

Hacemos lo mismo que con el sexo, pero incluimos la variable `t_bus_e_agr` (tiempo de búsqueda de empleo):

```{r}
tabla <- parados_clm |>
  filter(anyo %in% c(2007, 2019, 2022)) |>
  select(anyo, sexo, t_bus_e_agr, edad, parados)
tabla <- tabla |>
    group_by(anyo, t_bus_e_agr, edad, sexo) |>
    summarise(parados = sum(parados))
ggplot(tabla, aes(x = edad, y = parados, col = anyo, fill = anyo)) +
  geom_ribbon(aes(ymin = 0, ymax = tabla$parados), alpha = 0.6) +
  facet_wrap(~ sexo * t_bus_e_agr, ncol = 4) +
  ylab("número de mujeres paradas") +
  scale_y_continuous(labels = function(x) format(x,
       big.mark = ".", decimal.mark = ",", scientific = FALSE)) +
   theme(axis.text = element_text(size = 10, face = "bold"),
         axis.title = element_text(size = 10, face = "bold"),
         strip.text = element_text(size = 10, face = "bold"))
```

Se aprecia claramente que el tramo con mayor incremento de número de parados es el correspondiente a más de 24 meses de búsqueda de empleo (**paro de muy larga duración**), ya que la crisis financiera de 2008 les redujo su probabilidad de encontrar empleo. Se puede afirmar también que los dos períodos de crisis han provocado la creación de un **paro estructural de larga duración, y de más edad**. Este efecto es mayor en las mujeres.

# Conclusiones

La crisis de 2008 tuvo un gran impacto en el paro registrado de Castilla-La Mancha, multiplicándolo por un factor mayor de 3 desde 2007. Sin embargo, a partir del año 2013 el paro registrado inicia una tendencia a la baja muy pronunciada que aún hoy continúa, después de haber sufrido un rebote debido a la crisis de la COVID-19.\
La estructura interna de la población parada en la región ha cambiado sustancialmente atendiendo a las variables analizadas. En efecto, la población mayor de 45 años, las mujeres, los parados de larga duración son los grandes perjudicados por ambos procesos de crisis.
